臺灣高等法院臺中分院民事判決　96年度上易字第68號
上　訴　人
即被上訴人　乙○○
被上訴人
即上訴人　　甲○○
上列當事人間請求請求允許進屋修繕等事件，兩造對於中華民國
95年12月18日第一審判決各自提起上訴，本院民國於96年6月26
日言詞辯論終結，判決如下：
    主  文
兩造上訴均駁回。
第二審訴訟費用由兩造各自負擔。
    事實及理由
壹、程序方面：
    本件被上訴人即上訴人甲○○經合法通知，未於言詞辯論期
    日到場，核無民事訴訟法第386條所列各款情形，爰依上訴
    人即被上訴人乙○○聲請，由其一造辯論而為判決。
貳、實體方面：
一、上訴人即被上訴人乙○○（下稱上訴人）主張：上訴人所有
    之門牌號碼台中市○○區○○街17號4樓房屋（以下簡稱上
    訴人房屋），與被上訴人即上訴人甲○○（下稱被上訴人）
    所有之門牌號碼台中市○○區○○街19號4樓房屋（以下簡
    稱被上訴人房屋）相鄰，均係「錦繡中國社區」大廈之住戶
    。民國（下同）92年間，因上訴人房屋臥室牆壁（即兩造房
    屋之共用牆壁）滲水、油漆剝落，經由水電廠商查看，研判
    原因為該共用牆壁內被上訴人房屋之浴室管線破裂所致，上
    訴人遂將此情形通知被上訴人，並自行僱請專人開挖修繕，
    施作防水處理及注射發泡劑。嗣於94年9月間，上訴人又發
    現上開共用牆壁因滲水而油漆脫落，經由水電廠商查看，研
    判滲水原因仍為被上訴人房屋之浴室管線破裂所致；而95年
    1月間上訴人房屋牆壁除原先滲水區塊外，更出現另一處潮
    濕滲水區塊，經上訴人多次以口頭及存證信函通知被上訴人
    配合進行修繕，並由大樓管理委員會代為協調，被上訴人均
    拒絕配合。查兩造房屋之共用牆壁內僅有被上訴人房屋之管
    線，被上訴人既經上訴人告知共用牆壁漏水現象應為被上訴
    人房屋浴室管線破裂所致，被上訴人即應進行檢查、確認、
    維修及防止漏水繼續發生，且被上訴人房屋浴室內之冷熱水
    管線屬被上訴人的專有部分，具有獨立性，他住戶無法共同
    使用，該管線的維修費用自應由被上訴人負擔，然被上訴人
    竟任由其房屋家庭用水持續經由共同牆壁漏至上訴人房屋，
    造成上訴人受有房屋漏水及粉刷剝落之損害，自可歸責於被
    上訴人；又被上訴人之不作為與上訴人損害之發生即有因果
    關係，應負不作為侵權損害賠償責任。爰依公寓大廈管理條
    例第12條規定及侵權行為法律關係，請求被上訴人應容忍上
    訴人進入被上訴人房屋進行滲水檢修（包括敲除、復原及受
    損水管之檢修），暨賠償修繕費用新臺幣（下同）63,000元
    等語。
二、被上訴人甲○○則以：兩造房屋之共用牆壁業經社區管理委
    員會的總幹事先後延請6位水電師傅察看，被上訴人亦多次
    配合前往處理，均未見上訴人所稱之漏水、滲水或潮濕情形
    。被上訴人於收受管理委員會94年9月8日發出之漏水修復事
    宜函件後，亦配合水電師傅察看處理，當時並由水電師傅將
    被上訴人浴室洗臉盆下之污水管處加以修繕。嗣上訴人於95
    年1至3月間仍屢稱有漏水情事，惟上訴人對水電師傅所建議
    之修復方法皆拒絕採行，被上訴人亦未見上訴人房屋牆壁有
    漏水之事實，是被上訴人就上訴人房屋牆壁之滲水結果既無
    可歸責事由，自不須負擔上訴人僱工實施修復之費用。上訴
    人主張被上訴人應容忍其進入被上訴人房屋進行滲水檢修（
    包括敲除、復原及受損水管之檢修）暨賠償修繕費用63,000
    元，自屬無據等語。
三、原審判命：被上訴人應容忍上訴人進入被上訴人所有之門牌
    號碼台中市○○區○○街19號4樓房屋，對其內與上訴人所
    有之門牌號碼台中市○○區○○街17號4樓房屋之間隔壁實
    施滲水檢查及修復（含敲除、復原及受損水管之檢修）之行
    為；及判命被上訴人應給付上訴人31﹐500及自95年6月20日
    起至清償日止按週年利率百分之五計算之利息；並駁回上訴
    人其餘請求。兩造均就原審不利判決部分提起上訴，上訴人
    之上訴聲明：（一）原判決不利於上訴人部分廢棄；（二）
    上開廢棄部分，被上訴人應再給付上訴人31,500元及自95年
    6月20日起至清償日止按年息百分之5計算之利息：（三）第
    一、二審訴訟費用均由被上訴人負擔。並答辯聲明：被上訴
    人之上訴駁回。被上訴人之上訴聲明：（一）原判決不利於
    被上訴人部分廢棄；（二）上開廢棄部分，上訴人在第一審
    之訴駁回；（三）訴訟費用均由上訴人負擔。並答辯聲明：
    上訴人之上訴駁回。
四、上訴人主張其房屋臥室牆壁（即兩造房屋之共用牆壁）有滲
    水，油漆剝落之事實，業經原審於95年7月20日至現場勘驗
    ，其情形為上訴人房屋臥室牆壁油漆剝落兩處，其中一處以
    手觸摸有潮溼的感覺，此有勘驗筆錄及現場照片2幀附原審
    卷可參（見原審卷第17至20頁）。原審並於95年8月8日囑託
    臺灣省土木技師公會實施鑑定，經臺灣省土木技師公會完成
    鑑定，並於95年10月30日檢送鑑定報告書，該鑑定報告內容
    摘錄如下：
    (一)依據現場勘查之結果：
        1.19號4樓之浴室牆面、地面貼有20×20cm之壁磚、地
          磚，由磁磚勾縫中可知無潮濕跡象，壁面、地面乾燥
          ，無異常狀況。洗臉盆之污水管入牆套管已用水泥砂
          將孔洞塞滿，屋主甲○○稱於94年8月施作。
        2.17號4樓牆壁表面油漆，屋主乙○○稱於92年9月發現
          臥室牆面潮濕，狀況分Ａ區塊、Ｂ區塊，該年底即請
          防水專人處理，但94年牆面又開始潮濕。經勘查Ａ區
          塊曾經注射發泡劑，目前牆面乾燥；Ｂ區塊目前牆面
          油漆及砂漿粉刷層均潮濕含水，面積約為100cm×60
          cm。
    (二)說明：
        1.從現場勘查，17號4樓臥室牆面滲水係從牆內部向表
          面滲出，水流滲出量雖微少，但肯定必有來源，該牆
          內部有供給浴缸之冷熱水管及洗臉盆冷熱水管及排水
          管，根據法院第一審卷宗資料，該牆邊無管道間。
        2.依建築施作方式，所有浴室內，地坪及牆面約1.5m高
          均做防水處理，而另側17號4樓臥室牆面不會有防水
          處理，該牆兩面一側有防水施工，另側無施做防水，
          牆體內若有水分必由無防水面表層可看出端倪；勘查
          當日17號4樓臥室牆面潮濕，而19號4樓面盆之污水管
          入牆套管孔洞已用砂漿填平，判斷不是浴室用水流入
          牆內。
        3.17號Ｂ區塊水漬因壁體之濕潤含水狀態，是極微小之
          滲水量長時間所造成，由牆體兩面的相對位置，在19
          號4樓浴缸之冷熱水出水管，由其水管彎管接頭處滲
          漏產生。
    (三)結論：依據法院來函所要求之鑑定事項，鑑定結論：一
        上訴人建物之該房間牆面有滲水情形。二滲水原因係被
        上訴人浴室管線破裂或接頭滲漏所致。三滲漏之修復需
        從19號4樓浴室著手。
        1.修復方法：
          19號4樓：移除浴缸→牆面壁磚割除→鑿除混凝土→
          找出滲漏處更換水管或彎頭→水泥砂漿填補（添加防
          水劑）→按裝浴缸（須重做防水膠邊）→重貼原樣壁
          磚→清理。
          17號4樓：（須候19號4樓施工完畢，牆面完全乾燥後
          ，再行粉刷復舊）：刮除牆面舊漆→披土→油漆。
        2.修復費用估算：滲漏處理之費用係依鑿除混凝土後實
          際滲漏範圍（Ｂ區塊）施做費用，本案依鑑定所見之
          滲漏位置及範圍推估修復所需之工料費用：
          (1)工資：14工×2500元=35,000元。
          (2)置換等零星材料：18,000元。
          (3)清理、運什、稅捐、管理：10,000元。
          合計：63,000。
    是依據臺灣省土木技師公會之鑑定報告，可知上訴人房屋之
    該房間牆面確實有滲水情形，而滲水原因為被上訴人房屋之
    浴室管線破裂或接頭滲漏所造成，其滲漏之修復須從被上訴
    人房屋之浴室著手，修復費用估算為63,000元。
五、按侵權行為所發生之損害賠償請求權，以有故意或過失不法
    侵害他人之權利為其成立要件，此觀民法第184四條之規定
    自明。若其行為並無故意或過失，或其行為與損害之間無相
    當因果關係者，均無令負侵權行為損害賠償責任之可言。本
    件上訴人所有房屋臥室牆壁滲水原因，經臺灣省土木技師公
    會鑑定結果，固認係被上訴人房屋之浴室管線破裂或接頭滲
    漏所造成，但該浴室管線或接頭係埋設於共同壁內，顯係該
    社區大樓興建之初所施作；嗣後該浴室管線破裂或接頭滲漏
    ，並無積極事證證明是被上訴人故意或過失不法行為所造成
    ，依上說明，即難令被上訴人負侵權行為損害賠償責任。
六、上訴人雖主張被上訴人縱未就系爭17、19號房屋之共用牆壁
    與其內之管線為積極之破壞行為，但被上訴人早已經由上訴
    人告知有牆壁漏水情事，經大樓總幹事僱請水電廠商查看，
    研判滲水原因為系爭19號房屋浴室管線破裂所致，被上訴人
    即應進行檢查、確認、維修及防止漏水繼續發生，被上訴人
    竟怠於為之，任由19號被上訴人浴室管線破裂或接頭滲漏漏
    水持續經由17、19號房屋之共用牆壁漏至上訴人17號房屋，
    造成上訴人受有系爭17號房屋漏水及粉刷剝落之損害，被上
    訴人應侵權行為負損害賠償責任等語。惟查，上訴人所有上
    開房屋臥室牆壁Ａ區塊滲水部分，經大樓總幹事協調並僱請
    水電廠商查看後，認係被上訴人所有房屋浴室洗臉盆下方污
    水管有一個漏斗型裝反，導致漏水，此部分業經廠商於95年
    3月間修繕，並由被上訴人負擔修繕費用等情，業據證人丙
    ○○即兩造所居住「錦繡中國社區」總幹事於本院準備程序
    證述明確（見本院卷第46頁），復為上訴人所不爭執。至Ｂ
    區塊滲水情形，經廠商查看後，認為被上訴人所有房屋浴室
    洗臉盆下污水管處理好之後，仍有漏水情形，原因可能在浴
    缸的地方，須在浴缸的地方再做一個比較大的工程修繕，但
    未為被上訴人所接受可等情，固亦據證人丙○○證述在卷（
    見本院卷第47頁）；惟Ｂ區塊滲水情形，係起自95年1月間
    ，為上訴人所自承；而房屋牆壁有潮溼現象，其原因非經專
    業機構鑑定之前，亦難完全僅憑上訴人委託之水電工評估即
    予認定；且上訴人房屋臥室牆壁滲水，既非被上訴人故意或
    過失之不法行為所造成，上訴人依侵權行為之法律關係請求
    被上訴人負損害賠償責任，於法尚有未合。
七、次按他住戶因維護、修繕專有部分，約定專有部分或設置管
    線，必須進入或使用其專有部分或約定專用部分時，不得拒
    絕，公寓大廈管理條例第6條第1項第2款定有明文。本件上
    訴人房屋之牆壁滲水，既來自被上訴人浴室管線破裂或接頭
    滲漏所致，且滲漏之修復需從被上訴人所有房屋浴室著手；
    則上訴人請求被上訴人應容忍上訴人進入被上訴人房屋，對
    其內與上訴人房屋間隔壁滲水實施滲水檢查及修復（含敲除
    、復原及受損水管之檢修）之行為，應予准許。
八、再按公寓大廈管理條例第12條前段「專有部分之共同壁及樓
    地板或其內管線，其維修費用由該共同壁雙方或樓地板上下
    之區分所有權人共同負擔」之規定，兩造應共同負擔修復費
    用。本件上訴人房屋滲漏處理之費用，依上開鑑定報告推估
    修復所需之工料費用為63,000元，則上訴人請求被上訴人負
    擔其中一半費用31,500元，即屬有據，逾此部分之請求，自
    不准許。
九、綜上所述，上訴人請求被上訴人應容忍上訴人進入被上訴人
    房屋，對其內與上訴人房屋間隔壁滲水實施滲水檢查及修復
    （含敲除、復原及受損水管之檢修）之行為；並請求被上訴
    人應給付上訴人31,500元及自起訴狀繕本送達被上訴人之翌
    日即95年6月20日起至清償日止按週年利率百分之五計算之
    遲延利息，為有理由，應予准許。其餘逾此部分之請求，為
    無理由，應予駁回。原審為如上之判決，並無違誤。兩造各
    就其敗訴部分上訴，指摘原判決不當，求予廢棄改判，為無
    理由，應駁回其上訴。
十、本件事證已臻明確，兩造其餘陳述與舉證，經審酌後，認於
    判決結果不生影響，無予逐一論述之必要，附此敘明。
十一、據上論結，本件兩造之上訴，均為無理由，依民事訴訟法
      第449條第1項、第78條、第463條、第385條第1項前段，
      判決如主文。
中　　華　　民　　國　　96　　年　　7 　　月　　10　　日
                  民事第二庭    審判長法　官　童有德
                                      法　官  蔡秉宸
                                      法　官  翁芳靜
以上正本係照原本作成。
不得上訴。
          　　　　　　　　　　　　　　書記官　許美惠
中　　華　　民　　國　　96　　年　　7 　　月　　10　　日
                                                      Ｃ
